【裁判字號】    92,台上,1272
【裁判日期】    920314
【裁判案由】    違反貪污治罪條例等
【裁判全文】
最高法院刑事判決                              九十二年度台上字第一二七二號
    上   訴   人  臺灣高等法院臺南分院檢察署檢察官
    上訴人即被告  甲○○
                  乙○○
    被        告  庚○○
                  丁○○
    右 二人共 同
    選 任辯護 人  莊國明律師
    被        告  戊○○
                  丙○○
                  己○○
右上訴人等因被告等違反貪污治罪條例等罪案件，不服臺灣高等法院臺南分院中華民
國九十一年十一月十四日第二審更審判決（八十九年度上更(二)字第一八五號，起訴案
號：臺灣臺南地方法院檢察署八十三年度偵字第七七八七號、第八二五二號、第八二
五三號、第一二○七四號、八十四年度偵字第六九四一號），提起上訴，本院判決如
左：
    主  文
原判決撤銷，發回臺灣高等法院臺南分院。
    理  由
本件原判決認定上訴人即被告甲○○、乙○○原均係台南縣政府工務局土木課技士，
於民國八十一年間，先後擔任台南縣政府新營市三六號公園內「體育館、游泳池暨週
邊設施工程」（下稱本工程）督導及監工，均為依法令從事公務人員。而被告戊○○
係承作本工程承包商，其為能使本公程順利獲得台南縣政府核付之工程款及使工程順
利進行，乃指示被告己○○賄賂甲○○、乙○○，並分由被告丙○○負責採購洋酒（
時價約新台幣一千餘元）及準備現鈔，由劉弘信、鄭山郎（劉、鄭二人，業經更(一)審
分別論處共同連續對於依據法令從事公務之人員，關於違背職務之行為，交付賄賂罪
刑確定）負責交付賄賂物品。先後於八十二年春節及中秋節，二次至甲○○台南縣新
營市○○路一四一號住處及乙○○台南縣新營市○○路三五巷十九號三樓住處，每次
各賄贈新臺幣(下同)二萬元及洋酒一瓶，甲○○、乙○○二人，明知上揭物品，係不
法賄贈，日後於職務上，須有所回報，仍予收受。計甲○○先後二次，共收取賄款現
金四萬元、洋酒二瓶；乙○○先後二次，共收取賄款現金四萬元、洋酒二瓶等情，因
將第一審判決關於論處甲○○、乙○○共同依據法令從事公務之人員，經辦公用工程
，浮報價額罪刑部分撤銷，改判論處甲○○、乙○○連續依據法令之人員，對於職務
上之行為，收受賄賂罪刑（均處有期徒刑一年，禠奪公權一年，緩刑五年）。復以公
訴意旨略稱：被告庚○○原係台南縣政府工務局局長、被告丁○○原係該局土木課長
、甲○○、乙○○原均係該課技士，共同負責臺南縣政府新營市三六號公園內本工程
之監督、管理、估驗、核付工程款及工程驗收等職務，均為依據法令從事公務之人員
。董速（上訴審駁回第一審諭知董速無罪之判決，經本院前審從程序上駁回確定）係
依契約受台南縣政府委託擔任本工程設計監造之建築師。戊○○係承作本工程之承包
商。八十一年間，董速依台南縣政府變更設計案檢討會議決議，辦理本工程「體育館
屋頂結構變更設計案」時，其中體育館屋簷鋼浪板、游泳池屋簷鋼浪板、游泳池遮雨
棚鋼浪板、大門牌樓屋簷鋼浪板等四項工程，均未經合法決議變更設計。詎董速明知
本工程承包商，係以每平方公尺報價五百五十元之「澳商來實鋼浪板」，替代原設計
每平方公尺一千三百零九元之「彩虹鋼浪板」，施作於該四項工程，竟分次以原設計
報價每平方公尺一千三百零九元之「彩虹鋼浪板」價格標準，製作不實之工程估驗表
，呈送臺南縣政府核付工程款；主管該業務之庚○○、丁○○、甲○○、乙○○明知
其情，竟亦不依規定核實估驗工程款，任由庚○○指示丁○○、乙○○，依原設計之
「彩虹鋼浪板」報價每平方公尺一千三百零九元估驗付款，俟日後再為變更設計，使
戊○○自八十二年四月起至同年十一月間，先後溢領得三百八十七萬八千七百七十九
元之不法工程款利益。嗣台南縣政府於八十三年四月間，初驗本工程時，庚○○、甲
○○、乙○○等人，復未就該變更材料施工完畢之事實予以註記，仍予簽請通過工程
初驗，致本工程迄未經審計單位審核通過。又戊○○於承作本件工程伊始，即發現工
程虧損，為順利獲得核付工程款，打通工程分次估驗關節，減輕工程虧損，竟基於概
括之犯意，於八十一年中秋節，指示其所僱用之經理丙○○，準備洋酒及現鈔三萬元
，交由其所僱用之工地施工主任劉弘信及副主任鄭山郎，分送予甲○○及建築師派在
工地之監工劉弘志。又於八十二年春節及中秋節，戊○○等人亦連續以如上述方式，
分別賄贈甲○○及乙○○洋酒及現金，計甲○○共收取不法賄贈洋酒三瓶、現鈔六萬
元，乙○○共收受不法賄贈洋酒二瓶、現鈔四萬元等情。因認庚○○、丁○○、乙○
○、甲○○，均犯有八十五年十月二十三日修正前貪污治罪條例第六條第一項第四款
之對於主管或監督之事務直接圖利罪嫌；戊○○、丙○○、己○○，均犯有同條例第
十條第二項之對於公務員關於違背職務之行為交付賄賂罪嫌等情。而經審理結果認庚
○○、丁○○、乙○○、甲○○、戊○○、丙○○、己○○前開被訴之罪嫌，均屬不
能證明，因而撤銷第一審判決關於論處庚○○、丁○○、戊○○、丙○○、己○○罪
刑部分改判諭知渠等均無罪，並於理由內說明改諭知甲○○、乙○○圖利部分均無罪
。
惟查：（一）除刑事訴訟法有特別規定外，已受請求之事項未予判決者，其判決當然
違背法令，為該法第三百七十九條第十二款所明定。依起訴書犯罪事實欄記載，戊○
○係基於概括之犯意，於八十一年中秋節及八十二年春節、中秋節，指示其所僱用之
經理丙○○或與己○○等人，先後三次對甲○○關於違背職務之行為交付賄賂。而原
判決則變更檢察官起訴法條，於事實欄認定甲○○、乙○○係先後於八十二年春節及
中秋節，對於不違背職務之行為收受賄賂，每次各受賄二萬元及洋酒一瓶。於諭知戊
○○、丙○○、己○○無罪時，於理由內復說明：「甲○○、乙○○所犯既僅係犯八
十五年十月二十三日修正前貪污治罪條例第五條第一項第三款公務員對於不違背職務
之行為收受賄賂罪，而同條例及刑法復對不違背職務行賄罪，均無處罰明文。依刑法
第一條規定『罪刑法定原則』，即行為之處罰，以行為時之法律，有明文規定者為限
。依此戊○○、丙○○、己○○所為不違背職務行賄罪，自屬不罰」。而對戊○○、
丙○○被訴於八十一年中秋節前不法賄贈二萬元現金及一瓶洋酒予甲○○之行為，是
否構成犯罪，則未為任何論斷及說明，顯有已受請求之事項未予判決之違法。（二）
有罪判決書所記載之犯罪事實，為論罪科刑適用法律之基礎，故凡於適用法律有關之
重要事項，必須詳加認定，明確記載，然後於理由內敘明犯罪事實所憑之證據及認定
之理由，始足為適用法律之依據。而其事實欄之記載，不唯應與理由說明相互一致，
其事實、理由與所宣告之主文，尤須相符，否則即難認為適法。原判決理由說明：「
原審（指第一審）疏未詳審，遽認庚○○、丁○○、甲○○、乙○○四人，係犯八十
五年十月廿三日修正前貪污治罪條例第六條第一項第四款圖利罪名，因予論罪科刑，
自有未合。各該被告上訴意旨，均否認犯罪，分別指摘原審各該部分判決不當，為有
理由，自應由本院將原判決，關於各該部分判決撤銷改判，均改諭知渠等均為無罪」
，如若無誤，顯意指原判決已就庚○○、丁○○、甲○○、乙○○四人被訴觸犯八十
五年十月二十三日修正前貪污治罪條例第六條第一項第四款之對於主管或監督之事務
直接圖利罪嫌部分，為無罪之諭知（見原判決第二七頁第八行至第十三行）。惟於主
文內就甲○○、乙○○被訴圖利罪嫌部分究係如何判決，未為宣示，致其理由說明
與主文宣告，不相一致。再依起訴書證據並所犯法條欄之記載，公訴人指甲○○、乙
○○被訴對於違背職務之行為收受賄賂及圖利二罪間，有方法結果之牽連犯關係。原
判決認渠二人被訴圖利罪嫌部分查無積極事證足以證明，乃於理由內敘明應撤銷第一
審判決，改判諭知渠等均無罪，而未敘明就該部分不另為無罪之諭知，復未說明為此
論斷之理由，其適用法則自屬違誤。（三）審理事實之法院，對於被告有利及不利之
證據，應一律注意，綜合全案證據資料，本於經驗法則，以定其取捨，並將取捨證據
及得心證之理由於判決內詳予說明，倘僅援用有利於被告之證據而為被告有利之認定
，對於不利於被告部分之證據，恝置不論，即難謂於法無違。原判決認定本工程關於
屋簷及遮雨棚鋼浪板部分，原設計採用「彩虹鋼浪板」施工，嗣改採「澳商來實鋼浪
板」施工，乃因業主即台南縣政府趕於八十二年四月十七日區中上運會使用，而供貨
商就彩虹鋼浪板供貨不及，故決議與該工程體育館屋頂原混凝土施作部分，一併變更
改採澳商來實鋼浪板施作，其程序合法，乃依憑建築師董速、包商戊○○在偵審中、
庚○○、乙○○、甲○○、證人吳國瑞在偵查中之供述及臺南縣政八十一年十一月十
日、八十一年十二月十一日、八十一年十二月十六日會議紀錄等證據資料為此認定。
然卷附台南縣政府八十一年十二月十六日「新營市三十六號公園體育館游泳池暨週邊
設施工程體育館屋頂結構變更設計案檢討會記錄」（見八十三年度他字第六四一號卷
第六○頁），僅決議將混凝土屋面變更為「彩色鋼板屋面」，不唯未併同意將屋簷、
遮雨棚、大門樓鋼浪板部分由「彩虹鋼浪板」變更為「澳商來實鋼浪板」，甚至表明
變更後體育館原混凝土屋面，亦應採用「彩色鋼板屋面」。而本工程合約書內復約定
：「本合約規定之材料與規格，如市場無法供應時，承包人應於決標日起二個月內向
業主提出，否則應設法採購使用，不得要求變更設計或延長工期，若確因市面缺貨不
能購辦時，承包人得提出同等品，經建築師及業主審查認可，方得使用，但承包人不
得以此要求加帳」（見偵七七八七號卷第四十頁）。另庚○○、乙○○、劉弘信、甲
○○、戊○○、丁○○於法務部調查局臺南縣調查站或檢察官偵查中先後供認：「有
關體育館屋簷、游泳池、大門樓等原鋼浪板材質變更部分，承包商戊○○在八十一年
十二月十六日開會時亦提出要求變更，但未作成決議」（庚○○部分，見偵七七八七
號卷第三五頁）、「承包商戊○○認為彩虹鍍鋅鋼浪板的單價太高，且現貨不足，恐
影響工期，並以此為由，提出變更建材之議，但迄今仍尚未作成正式決議」、「（問
：是誰准許遮雨棚改為來實鍍鋁鋼板施工？）是建築師准許包商變更的，我不知道，
也沒人向我報告，我不知道有變更設計」（乙○○部分，見偵八二五三號卷第一一九
頁、他六四一號卷第五三頁背面、第五四頁）、「會議紀錄僅決議變更體育館混凝土
版屋面，其他工程仍應按原設計富景公司彩虹鍍鋅鋼浪板施工」、「其餘鋼板（指體
育館原混凝土屋面改採用鋼浪板以外之鋼浪板）工程承包商戊○○曾於八十一年十一
月間多次工程檢討會中提議變更鋼浪板建材為澳商來實鍍鋁鋅鋼浪板，因鄭某認為原
設計之彩虹鋼浪板價格昂貴，且現貨不足，恐影響工期，乃提出該建議，但該建議未
做成決議，亦未列入會議紀錄，惟縣長李雅樵、工務局長庚○○、土木課長丁○○等
縣府相關人員與包商私下已達成共識後，決定將上述鋼浪板全部改採澳商來實鍍鋁鋅
鋼浪板」（劉弘信部分，見偵八二五三號卷第五十頁背面、偵八二五二號卷第一四一
頁背面、第一四二頁）、「（問：本件變更設計有無經討論會通過？）本件工程變更
不在討論會允許範圍」、「體育館屋頂原設計是水泥遮板，經過第一次開會變更設計
為彩色鋼浪板，會議中業者表示鋼浪板原設計品牌，國內現貨不足，經縣長裁示准改
用來實鋼板，但第二次業者自行變更設計將游泳池屋簷遮雨棚鋼浪板逕行改為來實鋼
板施工，目前工程已完工，但變更設計不合程序」、「該些工程（指游泳池屋簷鋼浪
板、游泳池遮雨棚鋼浪板及週邊設施大門樓鋼浪板等）之鋼浪板並未變更設計，故包
商仍應依原合約書採用彩虹鍍鋅鋼浪板」（甲○○部分，見他六四一號卷第三九頁、
偵八二五三號卷第八四頁）、「因彩虹鍍鋅鋼浪板價格昂貴，澳商來實鋁鋅鋼浪板價
格較便宜，台灣又有現貨，經縣政府工務局長庚○○、縣長李雅樵、縣府土木課長丁
○○、技士甲○○、董速建築師、劉弘信、己○○及我（指戊○○）等私下達成共識
後，後來決定改採澳商來實鋁鋅鋼浪板」（戊○○部分，見偵字第八二五三號卷第四
二頁背面、第四三頁）、「變更設計剛開始有在討論，但後來沒結果」（丁○○部分
，見偵八二五三號卷第九二頁背面），復與臺南縣政府八十三年五月二十四日八十三
府政三字第七六七九０號函內記載：「八十一年十二月十六日本府工務局土木課召開
『新營市三六號公園體育館游泳池暨週邊設施工程體育館屋頂變更設計案檢討會』，
會中議決『體育館為期於八十二年三月底完成供八十二年四月舉辦台灣區中等學校運
動會使用，同意變更其結構，將混凝土板屋面變更為蓋彩色鋼板屋面』，惟本案經董
速建築師事務所辦理變更設計後，一併將『體育館雜項工程鋼浪板、游泳池屋簷遮
雨棚鋼浪板及大門樓工程鋼浪板』，由原彩虹鍍鋅鋼浪板變更為澳商來實鍍鋁鋅鋼浪
板（惟檢討會中並未提及要變更上開三項工程材質之情事）」（見他字第六四一號卷
第三六頁）相符。則台南縣政府既未同意將本工程體育館雜項工程鋼浪板、游泳池屋
簷遮雨棚鋼浪板及大門樓工程鋼浪板，由原彩虹鍍鋅鋼浪板變更為澳商來實鋼浪板，
庚○○等人若明知其事，猶任由承包廠商變更材質施工，並以原合約價估驗付款，是
否仍能認其並無圖利之犯意或無違背職務之行為？自應深入研求剖析釐清，原判決對
上開不利於被告等之證據，未予審認並說明不予採納之理由，就證人即當時臺南縣縣
長李雅樵在原審證稱：「因為趕區中運工程進度召開會議（指八十一年十二月十六日
之檢討會），他們有提出此事（指變更鋼浪板設計），他希望採國產鋼浪板來施工，
因為原設計之鋼浪板怕來不及施工，我一切由建築師查明認定，如貨源不足，我們同
意變更補辦手續，我沒有交代（指改用同等品之事），一切由建築師查明認定」（見
原審卷第一宗第一七九頁、第一八０頁），何以與當日會議紀錄記載、臺南縣政府上
開函件之內容及同時參與上開檢討會之庚○○、丁○○、甲○○、乙○○、戊○○、
劉弘信等人的供述不同？則該會議紀錄究係何人制作？是否有缺漏？關係李雅樵上開
證言，能否採為有利於庚○○、丁○○、甲○○、乙○○等人之認定，自有查證明白
之必要。（四）證據之證明力，固由事實審法院自由判斷，惟不得違背經驗法則或論
理法則。原判決認定「彩虹鋼浪板」確係供貨不及，本工程採用之鋼浪板變更實係不
得已之措施，係以供貨商富景國際工程有限公司（下稱富景公司）提出之該公司寄存
進口彩色鋼板倉儲合約書摘要、倉儲公司開立營利事業統一發票（摘取縣府允准變更
材料前後該段期間六個月內，即八十一年七月至十二月份）、在台現貨庫存量表（八
十一年度庫存表）、樣品進口報關單（進口日期：八十一年九月十九日、報關日期：
八十一年十月六）、國外製造廠商向本公司催促訂單取貨時間文件等證據資料，均不
足以證明富景公司所提供彩虹鋼浪板確係有現貨，足可供應本工程得標廠商施工。惟
富景公司與本工程承包商義明營造有限公司（下稱義明公司）於八十一年十月一日簽
訂工程合約書，約定工程期限以彩色鋼板運至工地起算九十個工作天（雨天不算）完
成，如未能於規定期限內完工，每逾一日應按工程總價千百之一罰鍰按日推算（見偵
八二五二號卷第七三頁），惟訂約後，義明公司拒不支付簽約金，反以貨源不足為由
，屢屢向臺南縣政府請求變更鋼浪板材質之設計，經富景公司一再催告並向業主即臺
南縣政府檢舉，非但義明公司置若罔聞，臺南縣政府承辦人員及其主管即乙○○、沈
巡池、庚○○亦置之不理，業據富景公司負責人郭炯明證述在卷（見更一卷第二宗第
九頁至第十三頁、原審卷第二宗第一一四頁至第一二０頁），並有檢舉信、催告存證
信函等件影本在卷可按（見他六四一號卷第二頁至第十一頁），庚○○、乙○○在臺
南縣調查站復供認：「該件檢舉函係由乙○○技士承辦，其簽辦『文暫存』後，由甲
○○會簽註『原設計遮陽棚使用之彩色鋼浪板尚未提及變更材質之案件』，我即一一
批示如擬或存辦」（庚○○部分，見偵七七八七號卷第三六頁）、「富景公司直接寄
給縣政府之檢舉信係以李雅樵縣長為受文者，所以縣長室簽請『工務局研處逕覆』，
交給我處理，我即簽將文暫存，上呈丁○○，並由工務局長庚○○批准。而審計室轉
來之檢舉函，我亦如法泡製，惟公文多了技正許仙立一人覆核，而後我將這問題推給
甲○○處理，但後因沈某所簽函復內容工務局長不同意而作罷，迄今該問題我尚未做
進一步處理」（乙○○部分，見偵八二五三號卷第八頁），則富景公司如無貨供應，
豈敢與義明公司簽訂定有逾期罰則之合約書？簽約後，又何以一再催告義明公司履約
？戊○○若原即有使用彩虹鋼浪板之意思，其以義明公司名義標得本工程後，何以延
至八十一年十月一日始與供貨商富景公司簽約？庚○○、乙○○等人若無圖利戊○○
之故意，何以對富景公司之檢舉置若罔聞不為任何調查、處理，任由承包廠商變更材
質施工，並以原合約價估驗付款？凡此攸關庚○○、乙○○、丁○○、甲○○等人究
竟有無直接圖私人不法利益之犯意及甲○○、乙○○是否對於違背職務之行為收受賄
賂，自應深入查證根究明白。（五）「澳商來實鋼浪板」與義明公司依合約應採用之
「彩虹鋼浪板」是否屬同等品，業主臺南縣政府在同意義明公司變更此部分材質設計
時，即應查明。本工程負責設計、監造之建築師董速一再供稱二者非屬同等品，於第
一審提出之「來實鋼板及彩虹鋼板材質比較表」一份（見八十四年度上訴字第一三一
九號卷(二)第三五三頁），復載明該二種鋼板之厚度、防蝕處理、抗張強度、使用年限
均有所不同，尤以使用年限，來實鋼板僅十五年，彩虹鋼板達三十五年，差異最大。
庚○○於原審又供稱：「因彩虹的產品使用年限為三十五年，厚度也比一般產品厚度
厚，所以當初考量使用年限可達三十五年，建築結構也配合它使用三十五年，因此就
選定彩虹」、「其他產品有使用二十五年或十五年的，來實之使用年限，依照他的目
錄是十五年」（見同上卷第三一七｜一頁）。如建築師董速已明白告知二者非同等品
，庚○○、乙○○、丁○○、甲○○等人如無圖利義明公司之故意，何以對此不予探
究？何以任由承包廠商改以澳商來實鋼浪板施工？估驗時何以置承包商違約責任於不
顧，仍多次按原契約約定之彩虹鋼浪板高價估驗付款，致承包廠商溢領鋼浪板工程款
達三百八十七萬八千七百七十九元（見偵一二０七四號卷第三十頁、第三三頁）？又
原判決雖執：「另就本件鋼浪板全部施工完成後，工程款給付情形觀之，依卷附建築
師於八十三年三月十七日，送致縣政府第二次變更設計預算書，其上所載，以『澳商
來實鋼浪板』每平方公尺五百五十元計價標準算之，總工程款為一千五百四十二萬餘
元，台南縣政府付款保守，迄今僅付款一千一百二十二萬餘元，尚餘四百二十萬餘元
款項未付，足供日後調節扣減之用，並無溢付溢領情事，並有董速建築師事務所八十
三年三月十七日，函台南縣政府所附預算明細表可稽」，說明庚○○、丁○○、甲○
○、乙○○等人無蓄意浮報或圖利包商之情事，惟臺南縣政府保留未付之四百二十餘
萬鋼浪板工程款究係為何保留？是否屬保固款或其他依約得保留之款項？如係依約保
留預作其他擔保之款項，義明公司原即不能領取，則能否以義明公司尚有該筆款項未
領取，即推論庚○○、丁○○、甲○○、乙○○等人無圖利包商之故意，仍待調查、
釐清。以上，或係檢察官上訴意旨所指摘，或屬本院得依職權調查之事項，應認原判
決仍有撤銷發回更審之原因。
據上論結，應依刑事訴訟法第三百九十七條、第四百零一條，判決如主文。
中      華      民      國    九十二    年      三      月     十四     日
                              最高法院刑事第一庭
                                  審判長法官  施  文  仁
                                        法官  林  永  茂
                                        法官  蕭  仰  歸
                                        法官  洪  文  章
                                        法官  花  滿  堂
      右正本證明與原本無異
                                              書  記  官
中      華      民      國    九十二    年      三      月     二十     日


司法院資訊處製作；財團法人民間司法改革基金會備份。
